【裁判字號】    96,訴,114
【裁判日期】    970124
【裁判案由】    綜合所得稅
【裁判全文】
臺北高等行政法院判決
                                     96年度訴字第00114號
                              .
原      告  甲○○
被      告  財政部臺灣省北區國稅局
代  表  人  陳文宗（局長）
訴訟代理人  乙○○
            丙○○
上列當事人間因綜合所得稅事件，原告不服財政部中華民國95年
11月9 日台財訴字第09500512570 號（案號：00000000）訴願決
定，提起行政訴訟。本院判決如下：
    主  文
原告之訴駁回。
訴訟費用由原告負擔。
    事  實
壹、事實概要：
    原告民國（下同）92年度綜合所得稅結算申報，原列報綜合
    所得總額新臺幣（下同）2,290,770 元，經被告所屬中和稽
    徵所（以下簡稱中和稽徵所）核定其當年度綜合所得總額2,
    541,257 元，所得淨額1,484,104 元，應補徵稅額32,685元
    ，繳款期限為94年3 月6 日至同年月15日止。嗣原告於94年
    9 月25日提出異議書略以：「主旨：檢還北區國稅局單照編
    號00000000號所得稅核定稅額繳款書，免納。說明：一、．
    ．．三、有關綜所稅申報係以列舉扣除之方式申報，當然很
    難把每一扣除之支出證據都收齊，惟查貴局核定通知書內容
    每一成員的分毫收入都調查不失，相對地，貴局當能把本家
    之支出調查清楚，否則就要採納本人之申報，以今日電腦網
    路之發達，貴局之能力查清支出不成問題，為什麼不給本人
    所申報之支出。四、本人戶藉地為臺北縣永和市○○路368
    巷67號5 樓，有關通知請寄至戶籍地。」經中和稽徵所於同
    年10月19日以北區國稅中和二字第0941033054號函復略以：
    「主旨：台端對92年度綜合所得稅核定應補稅款32,683元持
    有異議乙案，復如說明，請查照。說明：一、．．．二、有
    關台端應補稅款32,685元，補稅原因如下：(一)．．．(二)有關
    列舉申報扣除保險費144,000 元及醫藥費171,404 元乙節，
    經查台端申報所附保費繳納證明金額合計僅1,332,010 元．
    ．．三、檢附核定通知書、申報書影本及應補稅額繳款書乙
    份。」並依異議書所載，送達原告戶籍地，於同年11月30日
    送達，同時展延繳納期限至95年2 月27日止。其後因原告逾
    期仍未繳納，中和稽徵所乃移送法務部行政執行署板橋行政
    執行處（以下簡稱板橋執行處）執行，並經該處以95年5 月
    12日（移送案號：000000000000）通知原告在案。原告復於
    95年6 月12日向所屬中和稽徵所提出申請書載明：「主旨：
    請發給本人92年度綜合所得稅檢定稅額繳款書，以利繳納。
    說明：…因本人確未收到92年度綜所稅繳款書，故請准如主
    旨所請…」經該所再以95年6 月21日北區國稅中和二字第09
    51019435號函復以：「主旨：台端對於92年度綜合所得稅稅
    單之送達及滯納金繳納持疑乙節，復如說明，請查照。說明
    ：一、復台端95年6 月12日申請書。二、本所已依行政程序
    法第74條及稅捐稽徵法第18條之規定完成合法送達，另扣繳
    憑單並非由國稅局寄送，實由各公司寄送，此乃台端之誤解
    。三、檢送送達資料乙份，請卓參。」等語。原告不服，提
    起訴願，併為撤回強制執行及退還滯納金、利息並賠償時間
    、精神損失之請求，復遭財政部決定駁回，遂向本院提起行
    政訴訟。
貳、兩造聲明：
一、原告聲明：求為判決
(一)、訴願決定及原處分均撤銷。
(二)、命被告對原告92年所得稅繳納單為合法之送達，撤回板橋執
    行處之行政執行，請求被告退還滯納金及利息並賠償精神損
    害5 萬元。
(三)、訴訟費用由被告負擔。
二、被告聲明：求為判決如主文所示。
參、兩造之爭點：
一、原告主張之理由：
(一)、按行政程序法第74條規定之寄存送達係為擬制之假性送達，
    並非真實送達，因此有其嚴格要件，即須先依同法第72條、
    第73條規定為送達，有不能之情形才能依同法第74條之條件
    為寄存送達。以前年度所得稅單皆會追查送達服務處所，惟
    被告或郵政機關並未依同法第72條規定於原告當時就業處所
    （臺北縣政府）送達，亦無為第73條所規定之補充送達與留
    置送達，當不能依同法第74條規定為寄存送達。縱為寄存送
    達，亦應完成該條所規定「．．．，並作送達通知書兩份，
    一份黏貼於應受送達人住居所、事務所、營業所或其就業處
    所門首，另一份交由鄰居轉交或置於該送達處所信箱或其他
    適當位置，以為送達。．．．」之基本要件，讓受送達人知
    道到寄存地領取。然原告之住居所、就業處所等並未黏貼該
    送達證書，被告95年6 月21日北區國稅中和二字第09510194
    35號函所附之送達證書亦未附「有黏貼」之證明文件如照片
    等，當不能證明郵政機關之勾選為事實，且信箱等亦無送達
    通知、向鄰居查詢亦無轉交之情事。因被告未依法寄存送達
    ，更未依稅捐稽徵法第18條規定合法送達，故原告不知至何
    寄存地領取查復結果，確實未收到92年綜合所得稅申復結果
    ，而未能依查復結果繳納或處理。縱原告94年9 月25日異議
    書載有「有關通知書請寄至戶籍地」，亦屬一般常識性之說
    明，並未請被告不必依法律規定送達，不能因此說明而排斥
    法律規定。
(二)、又原告自接獲板橋執行處通知後，即再三以口頭及書面依行
    政執行法向板橋執行處請求救濟，執行處每復以係屬移送執
    行之機關（被告）之職權併移請被告辦理。被告亦以95年7
    月20日北區國稅中和四字第0951023160號函復「．．．礙難
    照准」，已發生拒絕撤回執行之法律效果，豈可說移送行政
    執行並非行政處分？「礙難照准」，拒絕撤回執行，正符合
    行政處分之法意。且依行政程序法等相關規定有多種送達方
    式得供被告選擇如何送達，惟選擇其一，就要確實踐行其所
    選擇送達方式之法定送達要件，被告答辯及諸多函覆如95年
    5 月25日北區國稅中和二字第0951016546號函一再主張已依
    該法第74條規定送達，被告當負已確依該條規定送達之充分
    必要條件的舉證責任，被告既然不願善盡其他可送達之方式
    ，惟被告亦絕對未完全履行該法第74條之送達規定被告應負
    此作為之舉證責任，不能冤枉原告而說已合法送達。被告答
    辯雖謂「有郵局回覆之送達證書可稽」，惟無送達「通知書
    」之送達「證書」，當為無效之送達證書，或請郵局（受被
    告之雇用）舉出有貼及放置送達通知書之相片等相關證據。
    無效之送達當無法律效力，而其所得稅之繳納、滯納、延期
    ，移送行政執行處強制執行等當失去依據而不存在。又被告
    顯然無視行政訴訟法第7 條之規定，故原告請求被告退還滯
    納金及利息並賠償時間及精神損失等5 萬元。
二、被告主張之理由：
(一)、原告於94年9 月25日之異議書載明「有關通知請寄送至戶籍
    地（臺北縣永和市○○路368 巷67號5 樓）」，被告所屬中
    和稽徵所依行政程序法第72條規定將92年度已展延之綜合所
    得稅繳款書郵寄至原告住居所，因不獲會晤，亦無送領文書
    之同居人、受雇人及應送達處所之接收郵件人員，該郵件經
    招領逾期退回，遂依財政部94年4 月13日台財稅第94045245
    70號函規定辦理寄存送達，送達程序並無不合。原告認中和
    稽徵所未依行政程序法第72條規定送達其就業處所，尚不能
    援引行政程序法第74條規定辦理寄存送達，惟行政程序法第
    72條第2 項規定係指應受送達人有就業處所者，亦得向該處
    所為送達，並非強制規定應向該就業處所以為送達，原告主
    張應先行向其就業處所送達尚非屬行政程序法第74條之先行
    程序。原告92年度綜合所得稅核定通知書及稅額繳款書業於
    94年11月30日合法送達，有郵局回覆之送達證書可稽，原告
    申請重新核發繳款書，於法無據，核無足採。
(二)、又中和稽徵所以95年6 月21日北區國稅中和二字第09510194
    35號函復原告，說明原告92年度綜合所得稅核定通知書暨繳
    款書業已合法送達，僅為觀念通知，並無准駁意思表示，非
    屬行政處分，原告據以提起行政訴訟，顯不合法。另原告主
    張撤回行政執行及退還滯納金、利息並賠償時間、精神損失
    乙節，稽徵機關強制執行租稅債務人所有財產以擔保公法上
    之債權乙事，符合行政執行法第4 條第1 項但書規定，屬逾
    期不履行公法上金錢給付義務之條件，乃移送法務部行政執
    行署所屬行政執行處執行之，租稅債務人一旦以該行政執行
    屬於違法執行或不當執行時，自應循行政執行法所規定之救
    濟途徑辦理，稅捐機關依稅捐稽徵法第39條規定就納稅義務
    人逾期未繳納稅捐移送行政執行處執行，該項移送行為並非
    行政處分，自不得對之提起行政訴訟。至請求退還滯納金及
    利息並賠償其時間、精神損失乙節，本案係就申請寄發92年
    度綜合所得稅繳款書等情加以審理，有關請求退還滯納金及
    利息並賠償其時間、精神損失等事宜，尚並非本案審究範疇
    ，原告若有爭執，應另案向被告提出申請，併予陳明。
    理  由
甲、程序方面：
    本件行政訴訟起訴後，被告原代表人由凌忠嫄變更為陳文宗
    ，有行政院96年8 月3 日院授人力字第09600256721 號令影
    在卷可憑，茲據繼任者於97年1 月10日具狀聲明承受訴訟，
    核無不合，應予准許。
乙、實體方面：
一、原告主張：行政程序法第74條規定之寄存送達係為擬制之假
    性送達，非真實送達，有其嚴格要件，須先依同法第72條、
    第73條規定為送達，有不能之情形才能依同法第74條之條件
    為寄存送達，而被告未先依同法第72條規定向原告當時就業
    處所臺北縣政府送達，亦無為同法第73條所規定之補充送達
    與留置送達，即為寄存送達，雖謂「有郵局回覆之送達證書
    可稽」，惟無送達「通知書」之送達「證書」，乃無效之送
    達證書，而未依行政訴訟法第74條規定履行，不能謂已合法
    送達。又無效之送達當無法律效力，是系爭所得稅之繳納、
    滯納、延期，移送行政執行處強制執行等當失去依據而不存
    在。再被告95年6 月21日北區國稅中和二字第0951019435號
    函之原意為駁回原告申請之意思表示，為行政處分，非僅為
    觀念通知，原告爰依行政訴訟法第7 條之規定，併請求被告
    退還滯納金及利息及賠償精神損害5 萬元云云。
二、被告則以：原告於94年9 月25日之異議書載明「有關通知請
    寄送至戶籍地（臺北縣永和市○○路368 巷67號5 樓）」，
    中和稽徵所乃依行政程序法第72條規定，將92年度已展延之
    綜合所得稅繳款書郵寄至原告住居所，因不獲會晤，亦無送
    領文書之同居人、受雇人及應送達處所之接收郵件人員，該
    郵件經招領逾期退回，遂依財政部94年4 月13日台財稅第94
    04524570號函規定辦理寄存送達，送達程序並無不合。原告
    主張應先行向其就業處所送達非屬行政程序法第74條之先行
    程序。原告92年度綜合所得稅核定通知書及稅額繳款書業於
    94年11月30日合法送達，有郵局回覆之送達證書可稽，原告
    申請重新核發繳款書，於法無據。中和稽徵所以95年6 月21
    日北區國稅中和二字第0951019435號函復原告，說明其92年
    度綜合所得稅核定通知書暨繳款書業已合法送達，僅為觀念
    通知，非屬行政處分，原告據以提起行政訴訟，顯不合法。
    又有關請求退還滯納金及利息並賠償其精神損失等事宜，非
    本案審究範疇等語，資為抗辯。
三、本件原告92年度綜合所得稅結算申報，原列報綜合所得總額
    2,290,770 元，經被告核定其當年度綜合所得總額2,541,25
    7 元，所得淨額1,484,104 元，應補徵稅額32,685元，繳款
    期限為94年3 月6 日至同年月15日止，嗣原告於同年9 月25
    日異議，並將繳款書寄回，被告所屬中和稽徵所於同年10月
    19日以北區國稅中和二字第0941033054號函復，除就原告異
    議內容為說明外，並檢齊核定通知書、申報書影本及展延繳
    納期限至95年2 月27日止之應補稅額繳款書乙份，依原告異
    議書要求，向原告戶籍地送達；並因原告逾期仍未繳納，而
    移送板橋執行處執行，經該處以95年5 月12日（移送案號：
    000000000000）通知原告在案。原告復於95年6 月12日向被
    告所屬中和稽徵所提出申請書載明：「請發給本人92年度綜
    合所得稅核定稅額繳款書，以利繳納。」經被告再以95年6
    月21日北區國稅中和二字第0951019435號函復：「主旨：台
    端對於92年度綜合所得稅稅單之送達及滯納金繳納持疑乙節
    …本所已依行政程序法第74條及稅捐稽徵法第18條之規定完
    成合法送達…」等語在案。原告不服，認被告並未合法送達
    上述展延繳納期限至95年2 月27日止之繳款書，提起訴願，
    併為撤回強制執行及退還滯納金、利息並賠償時間、精神損
    失之請求，復遭財政部決定駁回等事實，有中和稽徵所上述
    號函、92年度綜合所得稅申報核定通知書、原告94年9 月25
    日異議書、結算申報書、板橋行政執行處通知、財政部95年
    11月9 日台財訴字第09500512570 號訴願決定書、原告戶籍
    資料查詢清單等件影本附卷可稽（見原處分卷第9 、13 -18
    、47、59、61-67 頁；訴願卷第45頁），且為兩造所不爭，
    堪以認定。
四、本院之判斷：
(一)、按「稅捐之稽徵，依本法之規定；本法未規定者，依其他有
    關法律之規定。」、「稅捐稽徵機關為稽徵稅捐所發之各種
    文書，應受送達人拒絕收受者，稅捐稽徵機關得將文書寄存
    送達地之自治或警察機關，並作成送達通知書，黏貼於應受
    送達人之住所、居所、事務所或營業所門首，以為送達。」
    稅捐稽徵法第1 條、第18條第1 項定有明文。又「送達，於
    應受送達人之住居所、事務所或營業所為之。但在機關辦公
    處所或他處會晤應受送達人時，得於會晤處所為之。」、「
    （第1 項）於應送達處所不獲會晤應受送達人時，得將文書
    付與有辨別事理能力之同居人、受僱人或應送達處所之接收
    郵件人員。．．．（第3 項）應受送達人或其同居人、受僱
    人、接收郵件人員無正當理由拒絕收領文書時，得將文書留
    置於應送達處所，以為送達。」、「（第1 項）送達不能依
    前二條規定為之者，得將文書寄存送達地之地方自治或警察
    機關，並作送達通知書兩份，一份黏貼於應受送達人住居所
    、事務所、營業所或其就業處所門首，另一份交由鄰居轉交
    或置於該送達處所信箱或其他適當位置，以為送達。（第2
    項）前項情形，由郵政機關為送達者，得將文書寄存於送達
    地之郵政機關。」行政程序法第72條第1 項、第73條第1、3
    項及第74條第1 、2 項著有規定。而「在行政程序法公布施
    行後，稅捐稽徵文書送達於納稅義務人之住居所、事務所或
    營業所不獲會晤納稅義務人，亦無受領文書之同居人、及應
    送達處所之接受郵件人員時，得依稅捐稽徵法第1 條適用行
    政程序法第74條規定，辦理寄存送達。」亦經財政部94年4
    月13日台財稅字第09404524570 號令釋在案。核此乃財政部
    基於其主管權責，指示所屬執行稅捐稽徵之細節性技術性事
    項，核與立法意旨及法律保留原則均無違，所屬機關自得援
    用。
(二)、如前所述，原告於94年9 月25日向中和稽徵所提出上述異議
    書時，雖併將該所寄送之92年度綜合所得稅核定稅額繳款書
    寄回；惟該所嗣已以94年10月19日北區國稅中和二字第0941
    033054號函，另檢附展延繳款期限至95年2 月27日止之稅額
    繳款書，向原告戶籍地（即臺北縣永和市○○路368 巷67號
    5 樓）送達。查上開另行展延繳款期限之稅額繳款書係經中
    和稽徵所交由郵政機關送達，郵政機關人員因未獲會晤原告
    ，亦無受領文書之之同居人、受雇人或應受送達處所接收郵
    件人員，已於94年11月30日將該應送達之繳款書寄存於當地
    郵局，並有送達證書影本乙紙在卷可憑（見原處分卷第56頁
    ），是依前開規定，系爭92年度繳款書已經合法送達原告。
    另查系爭原告92年度綜合所得稅應補徵之稅額、滯納金暨利
    息且已經板橋行政執行處於95年8 月間徵起，並於95年8 月
    10日交付被告，有徵銷明細檔查詢在卷可憑（見本院卷第80
    頁），復為兩造所不爭，則原告請求被告再次送達其92年度
    綜合所得稅核定稅額繳款書，非但於法無據，於今且已無實
    益，是被告未准原告所請，於法自無不合。至行政程序法第
    72條但書僅係規定，如於機關辦公處所或他處會晤應受送達
    人時，得於會晤處所為送達，並非課行政機關應先向受送達
    人之辦公處所送達之義務，是原告主張被告未先向原告任職
    之臺北縣政府送達即逕寄存送達係不合法及被告不能舉證證
    明已依行政程序法第74條第1 項規定，於寄存當時已作兩份
    送達通知書，一份黏貼於應受送達人住居所、事務所、營業
    所或其就業處所門首，另一份交由鄰居轉交或置於該送達處
    所信箱或其他適當位置云云，尚無可採。另被告否准原告請
    求補發系爭稅單無論是否屬行政處分，均不影響本院前開結
    論，併此敘明。
(三)、次按強制執行程序開始後，於執行程序終結前，債權人始得
    撤回強制執行之聲請；而公法上金錢債權之強制執行於債權
    人之請求及執行獲得費用完全滿足時，其執行程序即告終結
    。如前所述，被告迄於95年8 月10日其對原告之公法上之金
    錢債權即已實現，則系爭強制執行程序於該時亦已終結，原
    告自無從對已終結之執行程序，請求被告向板橋行政執行處
    為撤回之聲請。
(四)、復按「人民與中央或地方機關間，因公法上原因發生財產上
    之給付或請求作成行政處分以外之其他非財產上之給付，得
    提起給付訴訟。」行政訴訟法第8 條第1 項前段固定有明文
    ；惟提起本條規定之一般給付訴訟，須當事人對該請求有得
    「直接」請求給付之請求權者為限，故如依實體法規定，當
    事人係須先經行政機關核定其應否為給付及給付之內容者，
    因其尚無直接請求行政機關為給付之請求權存在，故其應循
    行政訴訟法第5 條規定之課予義務訴訟程序，即於遭行政機
    關否准所請時，應循提起訴願及課予義務訴訟之程序為之，
    而不得逕向高等行政法院提起一般給付訴訟直接請求行政機
    關為給付，否則其起訴即因訴訟種類錯誤，而欠缺保護必要
    ；又滯納金及利息退還即屬應先經被告審核事項，於被告拒
    絕申請時，應循序提起課予義務訴願及課予義務訴訟，請求
    判令被告作成核准處分，而不得直接提起一般給付訴訟。查
    本件原告為系爭年度滯納金及利息退還之請求，並未先向被
    告申請給付，係於補發稅單之訴願時，始為主張，業經原告
    自認在卷（見本院卷第78頁），並有載明：「至訴願人復於
    95年8 月8 日補充理由，主張請求退還滯納金及利息並賠償
    其時間、精神等損失乙節，查本案係就申請寄發92年度綜合
    所得稅繳款書等情加以審理，有關請求退還滯納金及利息並
    賠償其時間、精神等損失等事宜，尚並非本案審究範疇，訴
    願人若有爭執，應另案向被告提出申請。」等語之訴願決定
    書在卷可憑，已見原告此部分請求，非惟未依法先向被告請
    求，且亦未經訴願程序予以審酌，則揆之前開說明，原告此
    部分訴訟乃欠缺權利保護必要，亦不應准許。而行政訴訟法
    第7 條規定：「提起行政訴訟，得於同一程序中，合併請求
    賠償或其他財產上給付。」觀其立法理由，乃係因行政機關
    之違法處分，致人民權利或法律上利益受損害者，經提起行
    政訴訟後，其損害有能除去者，有不能除去者，其不能除去
    者，應准許人民於提起行政訴訟之際，合併請求損害賠償或
    其他財產上之給付；本件原告請求被告補發上述稅單之請求
    既不應准許，業如前述，則原告主張其係併依行政訴訟法第
    7 條規定為此部分請求，亦無從為其有利之認定，附此敘明
    。
(五)、另原告主張依據行政訴訟法第7 條規定，合併向被告請求賠
    償其精神損害5 萬元云云，然如前述，原告所提撤銷訴訟，
    業經駁回如上，則原告自無從再依行政訴訟法第7 條規定，
    併向被告為損害賠償之請求。況原告為損害賠償之請求，無
    非係基於國家賠償法，而依國家賠償法第5 條適用民法相關
    規定，就個人非財產上損害之賠償請求，亦僅限於不法侵害
    身體、健康、名譽、自由、信用、隱私、貞操等「人格」法
    益而情節重大者，始足當之（民法第195 條），而原告於本
    件所主張之稅單補發或被告對原告「財產」為強行徵起行為
    ，核與之均不相符。從而，原告另請求被告賠償其精神損害
    5 萬元，亦不應准許。
五、綜上所述，原告之主張均無可採。被告未准補發原告92年度
    綜合所得稅稅額繳款書之申請，於法並無不合，訴願決定予
    以維持，亦無違誤，原告猶執前詞，訴請撤銷，併命被告對
    原告92年所得稅繳納單為合法之送達，撤回板橋執行處之行
    政執行，並請求被告退還滯納金及利息及賠償精神損害5 萬
    元，俱無理由，均應駁回。
六、本件事證已臻明確，兩造其餘攻擊防禦方法經本院審酌後，
    核與本件判決結果均不生影響，故不再逐項論述，附敘明之
    。
據上論結，原告之訴為無理由，爰依行政訴訟法第98條第1 項前
段，判決如主文。
中    華    民    國    97    年     1    月   24     日
                    臺北高等行政法院第七庭
                              審判長法  官  李得灶
                                    法  官  黃秋鴻
                                    法  官  林玫君
上為正本係照原本作成。
如不服本判決，應於送達後20日內，向本院提出上訴狀並表明上
訴理由，如於本判決宣示後送達前提起上訴者，應於判決送達後
20日內補提上訴理由書（須按他造人數附繕本）。
中    華    民    國    97    年     1    月   24     日
                                    書記官  黃明和


司法院資訊處製作；財團法人民間司法改革基金會備份。
